---
title: "Practica12"
format: html
---

P12. Análisis de expresión diferencial

Preparación

Sólo necesitas instalar el paquete DESeq2 de Bioconductor. Si lo haces en el ordenador virtual y tienes problemas de compatibilidad entre la versión de R y la de Bioconductor, sigue la estrategia siguiente:

Crea una carpeta R en tu directorio de entrada al ordenador.
Inicia una sesión de R y añade el directorio al .libPaths, así: .libPaths('./R') (suponiendo que tu directorio de trabajo es el mismo donde has creado la carpeta R).
Actualiza la versión de BiocManager a la 3.22 de la siguiente manera (atención, esto lleva un par de horas): BiocManager::install(version = '3.22', lib = './R').
Instala el paquete DESeq2: BiocManager::install('DESeq2', lib = './R').
Datos

Utilizaremos las medidas de expresión génica del archivo salmon.merged.gene_counts.tsv que podéis descargar en este enlace o en el aula virtual. Los datos proceden de 12 genotecas de RNA-seq de lecturas emparejadas, de muestras de Drosophila melanogaster de dos orígenes geográficos (Panamá y Maine) y dos tratamientos de temperatura (low y high) (Zhao 2015). Hay 3 réplicas biológicas para cada combinación de región y temperatura. Si tenéis curiosidad sobre cómo se han obtenido los recuentos de lecturas por gen a partir de los archivos FASTQ, podéis consultarlo en este enlace.

Además, necesitáis el archivo dme_elev_samples.tsv, una tabla que indica a qué región y tratamiento pertenece cada muestra. Lo podéis descargar de este enlace o del aula virtual.

Los dos archivos deben estar guardados en la carpeta de datos.

Exploración de los datos

```{r}
muestras <- read.table('../../data/dme_elev_samples.tsv', header = TRUE)
genex <- read.table('../../data/salmon.merged.gene_counts.tsv',
                    header = TRUE)
```

#Ejercicio 1
Recuerda dejar constancia en un bloque de código de cómo obtienes las respuestas.

Usa la función paste() para añadir una columna a muestras que contenga la población y la temperatura unidas por _.

```{r}
muestras$group <- paste(muestras$population, muestras$temp, sep = "_")
head(muestras)
```
¿Cuál es el número total de lecturas por muestra?

```{r}
colSums(genex[, -c(1,2)])
```
¿Los recuentos tienen distribuciones parecidas entre muestras?

```{r}
boxplot(log10(genex[,3:14] + 1),
        las = 2,
        main = "Distribución de recuentos por muestra")
```
Sí, observamos distribuciones parecidas entre muestras. 

```{r}
pairs(genex[, -c(1,2)])
```
Con este comando podermos ver que casi todos los genes tienen una expresión muy baja, y los puntos se concentran en la esquina inferior izquierda. 

¿Cuántos genes no se expresan en absoluto en ninguna de las muestras?

```{r}
sum(rowSums(genex[,3:14]) == 0)
```

Crear el objeto de clase DESeqDataSet

Para crear un objeto de clase DESeqDataSet necesitamos que las filas de la tabla muestras estén en el mismo orden que las columnas en genex. La función DESeqDataSetFromMatrix() necesita que los recuentos sean una matriz, no un marco de datos. Y en muestras debe haber factores.

```{r}
suppressMessages(library('DESeq2'))
all(names(genex)[3:14] == muestras$sample)
```
```{r}
# Pasamos la columna "sample" a nombres de fila:
row.names(muestras) <- muestras$sample
# Eliminamos la columna "sample":
muestras$sample <- NULL
# Y convertimos "population" y "temp" en factores:
muestras$population <- factor(muestras$population,
                              levels = c('maine', 'panama'))
muestras$temp       <- factor(muestras$temp,
                              levels = c('low', 'high'))
muestras
```

Aunque no hacía falta definir los niveles de los factores, lo indico porque es un buen momento para definir manualmente su orden (por defecto se ordenan alfabéticamente). El orden de los niveles determina qué nivel actúa como referencia en los contrastes estadísticos (el primero). Esto resultaría importante, por ejemplo, al comparar tratamientos respecto de un control.

Los datos de recuento deben ser números enteros y en forma de matriz

```{r}
row.names(genex) <- genex$gene_name
genex$gene_name <- NULL
genex$gene_id   <- NULL
genex <- round(as.matrix(genex))
```

```{r}
dds1 <- DESeqDataSetFromMatrix(
   countData = genex,
   colData = muestras,
   design = ~ population + temp
)
dds1
```

#Note
Los objetos DESeqDataSet pueden contener información sobre las coordenadas cromosómicas de los genes o tránscritos, si se construyen a partir de otro tipo de datos.

Pre-filtrado

Una fracción importante de genes no se están expresando en ningúna muestra. Aunque el filtrado no es necesario, ayuda a reducir la memoria ocupada por dds1:

```{r}
keep <- rowSums(counts(dds1)) > 0
dds1 <- dds1[keep, ]
```

Expresión diferencial

Observa que la función DESeq() produce un objeto también de clase DESeqDataSet, pero con resultados añadidos:

```{r}
dds1 <- DESeq(dds1)
```

```{r}
res <- results(dds1)
res
```

Por defecto, la función results() produce la tabla de resultados para el contraste entre el nivel último y el de referencia del último factor en la tabla que describe las muestras. En este caso, el factor es temp, el nivel de referencia es low y el otro nivel es high. Por tanto, los valores de log2FoldChange representan el logaritmo en base 2 de la relación entre niveles de expresión en muestras high respecto de muestras low.

#Ejercicio 3

Mira la ayuda de results() y genera también la tabla de resultados para el contraste entre las dos regiones de procedencia de las moscas.

```{r}
res_pop <- results(dds1, contrast = c("population", "panama", "maine"))
res_pop
```

Usa summary() sobre los resultados para ver el número de genes diferencialmente expresados entre cada par de condiciones.

```{r}
summary(res)
summary(res_pop)
```

¿Cuál es la tasa de falsos positivos (FDR)?

Estamos controlando la tasa de falsos positivos a más del 10%, por lo que esperamos que más de 60 sean falsos positivos. 

```{r}
help(results)
```

Gráficas

```{r}
plotMA(res)
```

Los genes con niveles de expresión más bajos producen resultados más ruidosos (la varianza es mayor). La función lfcShrink() contrae (shrink) las estimaciones de los efectos (log fold change) para reducir el ruido y hacer el resultado más realista:

```{r}
resShrink <- lfcShrink(dds1, coef = 'temp_high_vs_low',
                       type = 'normal')
plotMA(resShrink)
```

#Ejercicio 4
¿Sabrías hacer una gráfica volcán?

```{r}
plot(res$log2FoldChange,
     -log10(res$pvalue),
     pch = 20,
     main = "Volcano plot",
     xlab = "log2 Fold Change",
     ylab = "-log10(p-value)")

abline(h = -log10(0.05), col = "red")
```

Extraer datos transformados

Aunque los datos de entrada no deben estar normalizados y la función DESeq() ya tiene en cuenta las diferencias de tamaño de genoteca entre muestras y la relación entre media y varianza, puede ser útil disponer de los datos normalizados para representarlos gráficamente. Para ello podemos usar las funciones vst() y assay():

```{r}
dds2 <- vst(dds1)
NormCounts <- assay(dds2)
```

```{r}
res <- res[! is.na(res$pvalue), ]
res <- res[order(res$log2FoldChange),]
heatmap(NormCounts[c(head(row.names(res), 100),
                     tail(row.names(res), 100)), ],
        Rowv = NA, Colv = NA)
```

#Ejercicio 5

¿Podrías explicar qué hace el bloque de código anterior?
Este bloque de bloque prepara y filtra los datos normalizados para generar una visualización gráfica (un mapa de calor o heatmap). Concretamente, hace lo siguiente:
-vst() → normaliza datos (corrige varianza)
-assay() → extrae matriz de expresión normalizada
-Ordena genes por "log2FoldChange"
-Selecciona:
100 más sobreexpresados
100 más reprimidos
-Hace un heatmap

#Ejercicio 6
En este enlace analizan exactamente los mismos datos con otro paquete de R: limma. Una de sus conclusiones es se sobreexpresan más genes en temperatura baja que en temperatura alta. ¿Confirma tu análisis esta conclusión?

```{r}
table(res$log2FoldChange > 0)
```
Sí, el análisis confirma esta conclusión, se sobreexpresan más genes en temperatura baja (FALSE), que en alta (TRUE).

Estos son los 10 genes más diferencialmente expresados según aquel análisis entre las condiciones de baja y alta temperatura:

                   logFC  AveExpr         t      P.Value    adj.P.Val        B
Cpr92F          2.473527 6.201774  24.28881 1.306910e-13 1.739105e-09 21.29258
Vajk3           1.675184 4.029281  21.90298 6.069753e-13 3.524528e-09 19.66813
lncRNA:CR46017 -3.974938 1.044005 -21.50807 7.945880e-13 3.524528e-09 16.80878
CG7214          2.198970 7.945664  20.75054 1.349821e-12 4.490516e-09 19.14847
CG3739         -2.869172 6.514652 -20.49734 4.414988e-12 1.175005e-08 18.01975
Acp1            2.231834 7.638125  17.79441 2.089853e-11 3.997808e-08 16.54909
¿Cómo se comparan estos resultados con los tuyos?

```{r}
res[rownames(res) %in% c("Cpr92F","Vajk3","lncRNA:CR46017",
                        "CG7214","CG3739","Acp1"), ]
```
Los log2FoldChange negativos y los valores de padj muy bajos indican una mayor expresión en condiciones de baja temperatura, confirmando los resultados del análisis previo.
