---
title: "Práctica 9"
format: html
editor: visual 
engine: knitr
---
Reconstrucción filogenética

Introducción

Aunque existen muy buenos programas para inferir filogenias fuera del entorno de R (es decir, para el terminal de Bash), utilizar las herramientas en R tiene la ventaja de poder representar los árboles, manipularlos y extraer información de ellos con toda la flexibilidad que permite un lenguaje de programación. Otros programas como RAxML o IQtree producirían los resultados en forma de archivos de texto con formato Newick o NEXUS. En R, los árboles serán objetos de clase phylo, que pueden también ser exportados como archivos de texto con formato Newick con la función write.tree() del paquete ape. Este paquete será cargado automáticamente cuando carguemos el paquete phangorn, que proporciona las principales funciones para inferencia filogenética.

Objetivos

Obtener una filogenia calibrada de homininos y algunos primates, a partir de secuencias mitocondriales.

Datos

Pinchando aquí descargaréis un alineamiento en formato FASTA de 42 cromosomas mitocondriales completos de: un gorila, cuatro chimpancés, cuatro bonobos, un Homo heidelbergensis (de hace unos 400000 años), 4 humanos denisovanos (de hace entre 30000 y 110000 años), 19 humanos neandertales (de hace entre 30000 y 180000 años) y 9 humanos anatómicamente modernos (actuales). Encontréis también el archivo en el aula virtual, con el nombre mtDNA.fasta, por si el enlace no funciona.

Debes haber guardado el archivo mtDNA.fasta en la carpeta de datos.

```{r}
library(phangorn)
mtdna <- read.phyDat('../../data/mtDNA.fasta', format = 'fasta')
```

Después de ejecutar el bloque anterior, habrás cargado los datos en el objeto de clase phyDat llamado mtdna. Puedes usar la consola de R para echarle un vistazo, por ejemplo con la función glance() o incluso para generar una imagen del alineamiento con image(). Si tienes instalado el paquete Biostrings (de Bioconductor), puedes crear un objeto de classe DNAStringSet con as.StringSet(mtDNA), al que se le pueden aplicar muchas otras funciones. Pero no es necesario.

#Ejercicio
¿Puedes confirmar el número de secuencias? ¿Qué longitud tiene el alineamiento? ¿Qué función usarías para extraer los nombres de las secuencias?

Para obtener el número de secuencias:
```{r}
length(mtdna)
```

Para saber la longitud del alineamiento:
```{r}
attr(mtdna, "nr")
```

Para extraer los nombres de las secuencias:
```{r}
names(mtdna)
```

Árboles basados en distancias

Los árboles NJ y UPGMA pueden proporcionar una idea rápida de cómo podría ser la relación filogenética entre las secuencias. Como métodos basados en distancias que son, necesitamos calcular primero las distancias. Podemos hacerlo en el mismo paso en el que generamos el árbol: nj(dist.ml(mtdna)). O bien, podemos hacerlo en dos pasos: guardar la matriz de distancias en un objeto de clase dist, y después generar los árboles.

La función dist.ml() (de phangorn) solo ofrece un par de modelos de evolución de nucleótidos para estimar distancias: F81 y JC69 (ofrece 17 modelos para proteínas). La función dist.dna() de ape (que no se aplica sobre objetos phyDat, sino DNAbin) ofrece algunas opciones más. Pero en el fondo, los métodos NJ y UPGMA son sólo heurísticos rápidos, con los que no hace falta usar distancias de alta precisión.

```{r}
distancias <- dist.ml(mtdna, model = 'F81')
mt_nj    <- NJ(distancias)
mt_upgma <- upgma(distancias)
```

#Ejercicio
¿De qué clase son los objetos mt_nj y mt_upgma?

```{r}
class(mt_nj)
class(mt_upgma)
```

Consulta la estructura de estos objetos (str(mt_nj)).

```{r}
str(mt_nj)
```

Represéntalos gráficamente (plot(mt_nj)) y consulta la ayuda de la función plot.phylo() para saber qué opciones de representación gráfica tienes.

```{r}
plot(mt_nj)
plot(mt_upgma)
```

```{r}
plot(mt_nj,
     type = "phylogram",
     direction = "rightwards",
     show.tip.label = TRUE,
     cex = 0.6)
```

Para qué sirven las funciones add.scale.bar() y axisPhylo()?

```{r}
plot(mt_nj)
add.scale.bar()
```
Esta función añade una barra de escala indicando la cantidad de sustituciones por sitio.

```{r}
plot(mt_nj)
axisPhylo()
```
Por otro lado, esta función añade un eje temporal en árboles ultramétricos o datados.

Enraizar

Escogiendo el nodo

El árbol mt_nj no está enraizado (puedes comprobarlo con is.rooted()). Tenemos un par de opciones para enraizarlo. Una opción es root(), función en la que debemos especificar o bien el outgroup o bien el nodo interno en el que queremos situar la raíz. Para saber cómo identificar los nodos internos, puedes invocar nodelabels() después de haber usado plot(mt_nj). Por ejemplo, en mi caso, el nodo 75 parece ser el ancestro entre gorilas y chimpancés, y por tanto también es ancestro de los humanos. Por tanto:

```{r}
mt_nj_rooted <- root(mt_nj, node = 75)
```

Con un outgroup

La numeración de los nodos internos siempre sigue a la de las hojas (o puntas) del árbol. El orden es caprichoso y después de enraizar, lo que era el 75 en mt_nj ahora será el 43 en mt_nj_rooted. Para garantizar que el enraizado no depende de la numeración, es más seguro usar el nombre del outgroup:

```{r}
# Debería dar el mismo resultado:
mt_nj_rooted <- root(mt_nj, outgroup = 'G.gorilla_D38114')
```

En el punto medio

Al representar el árbol enraizado (plot(mt_nj_rooted)) verás que no todas las hojas del árbol están a la misma altura. El punto exacto en el que se sitúa la raíz en una rama es arbitrario y root() no se esfuerza mucho en intentar que el árbol parezca ultramétrico. La otra opción es la función midpoint(), que escoge la posición de la raíz para que el árbol esté más equilibrado:

```{r}
# Esto sobreescribe el objeto anterior:
mt_nj_rooted <- midpoint(mt_nj)
plot(mt_nj_rooted, align.tip.label = TRUE, main = 'NJ, enraizado en punto medio')
nodelabels(frame = 'none')
add.scale.bar()
```

Con datación de hojas

El enraizado en punto medio asume que todas las hojas son contemporáneas, como sucede en muchos casos. Pero, en nuestros datos tenemos secuencias contemporáneas y también arcaicas. En el apéndice encontrarás referencias sobre las edades estimadas de esas secuencias. Conociendo estas edades, podemos aplicar un método de enraizado llamado root-to-tip regression, mediante la función rtt() de ape.

Lo primero es crear un vector de fechas (o edades) para todas las hojas del árbol. Podemos expressar las edades de las secuencias arcaicas como el número (negativo) de años que hace que dejaron de evolucionar. Para saber el orden en que debemos especificar las edades, podemos usar mt_nj$tip.label.

```{r}
fechas <- c(0, 0, 0, 0, 0, 0, 0, 0, 0,
            -400000,
            -39000, -50000, -110000, -110000,
            -39820, -40096, -38515, -38310, -39000, -40000, -41210,
            -42430, -42540, -43230, -43780, -44290, -44770, -49000,
            -50000, -82752, -65000, -122287, -110450,
            0, 0, 0, 0, 0, 0, 0, 0, 0)
# Observa que hay que asignar el resultado de setNames() a "fechas"
fechas <- setNames(fechas, mt_nj$tip.label)
fechas
```

A continuación se escoge la posición de la raíz que optimiza la regresión entre distancia de raíz a puntas y edades de las puntas (Rambaut et al. 2016).

```{r}
mt_nj_rtt <- rtt(mt_nj, tip.dates = fechas, objective = 'rms')
```

#Ejercicio
¿Se corresponden bien las distancias evolutivas estimadas con las dataciones?

Sí, aproximadamente. Las secuencias más antiguas suelen estar más alejadas de la raíz.

¿Qué secuencias crees que se ajustan menos a su supuesta edad?

Algunos neandertales antiguos y algunos denisovanos porque tienen pocas mutaciones respecto a su edad estimada.

¿Qué razones puede haber para que la edad de una secuencia no se corresponda con la cantidad de cambios que ha acumulado?

Las razones pueden ser varias, como variación en la tasa de mutación, errores de datación arqueológica, daño en ADN antiguo, homoplasias, selección natural y saturación de mutaciones.

Distancias

Si has creado el objeto distancias antes, puedes usarlo para conocer la cantidad estimada de cambios entre los cromosomas mitocondriales humanos y de neandertales, por ejemplo. El objeto de clase dist es incómodo, pero podemos obtener una simple matriz fácilmente:

```{r}
distMat <- as.matrix(distancias)
```

Aprovechando que los nombres de las secuencias tienen una estructura coherente, podemos usar startsWith() para seleccionar a los humanos modernos o a los neandertales, etc.:

```{r}
# Esto son vectores lógicos que podemos usar después para seleccionar filas
# y columnas de la matriz de distancias.
modernos     <- startsWith(colnames(distMat), 'H.s.modern')
neandertales <- startsWith(colnames(distMat), 'H.s.neandertal')
denisovanos  <- startsWith(colnames(distMat), 'H.s.denisova')
chimpances   <- startsWith(colnames(distMat), 'P.troglodytes')
bonobos      <- startsWith(colnames(distMat), 'P.paniscus')
```

La distancia estimada media entre humanos y neandertales se puede obtener como:

```{r}
mean(distMat[modernos, neandertales])
```

#Ejercicio
Calcula las distancias medias entre todos los grupos.

```{r}
mean(distMat[modernos, neandertales])

mean(distMat[modernos, denisovanos])

mean(distMat[modernos, chimpances])

mean(distMat[modernos, bonobos])

mean(distMat[chimpances, bonobos])
```

¿Cuántas veces mayor es la distancia entre humanos y chimpancés que entre humanos y neandertales?

```{r}
hc <- mean(distMat[modernos, chimpances])

hn <- mean(distMat[modernos, neandertales])

hc / hn
```

¿Cómo calcularías la distancia media entre dos secuencias de humanos modernos?

```{r}
mean(distMat[modernos, modernos])
```

```{r}
mean(distMat[modernos, modernos][lower.tri(distMat[modernos, modernos])])
```

```{r}
# La submatriz siguiente contiene ceros en la diagonal. Si queremos excluir
# del cálculo de la media las distancias entre cada secuencia consigo misma,
# habrá que tenerlo en cuenta:
distMat[modernos, modernos]

# Por ejemplo:
z <- distMat[modernos, modernos]
z[z == 0] <- NA
mean(z, na.rm = TRUE)
```

Las distancias estimadas no son exactas. Cuanto mayor es la distancia, mayor es el error en la estimación. Además el modelo disponible podia no ser el adecuado. Pero nos ayudan a estimar el tiempo transcurrido desde que dos linajes se separaron, si asumimos el reloj molecular. Por ejemplo, estas distancias sugieren que los humanos modernos divergieron de los neandertales hace una cantidad de tiempo aproximadamente igual al 13.3% del tiempo que nos separa de los chimpancés, que podrían ser más de 850000 años si del chimpancé nos separan 6.5 millones de años.

En los árboles las distancias se representan mediante la suma de las longitudes que separan las hojas. Las podemos obtener con la función cophenetic():

```{r}
distCofen <- cophenetic(mt_nj_rooted)
```

#Ejercicio
¿Cuánto se parecen las distancias estimadas a las distancias cofenéticas?

```{r}
plot(distMat, distCofen, xlab = 'Distancias F81', ylab = 'Dist. cofenéticas')
abline(a = 0, b = 1, col = 'red', lty = 2)
```

Limpieza o filtrado del alineamiento

Las distancias crudas, como número de diferencias, nos pueden informar de la presencia de pares de secuencias idénticas. Podríamos dejarlas, pero algunos de los métodos que usaremos a continuación pueden generar errores, por ejemplo cuando dos secuencias idénticas se supone que pertenecen a épocas diferentes.

```{r}
crudas <- dist.dna(as.DNAbin(mtdna), model = 'raw')
crudas <- as.matrix(crudas)
identicas <- which(crudas == 0 & lower.tri(crudas), arr.ind = TRUE)
# posiciones de la semimatriz inferior donde las distancias son 0:
identicas
```

```{r}
repetidas <- unique(c(identicas[, 'row'], identicas[, 'col']))
heatmap(crudas[repetidas, repetidas], cexRow = 0.7, cexCol = 0.7)
```

Así pues, las secuencias de Neandertales KX198085, KX198086 y MG025540 (todas ellas con una edad estimada de unos 40000 años) son idénticas entre ellas; y las secuencias, también Neandertales FM865407, KX198082, KX198088 y KX198083 son idénticas entre ellas. Bueno, en realidad, la comparación ignora las posiciones en las que una secuencia contiene ambigüedades (Ns). Dejaremos sólo una de cada grupo: MG025540 y FM865407, que son las que menos ambigüedades tienen en la secuencia. Como no conocemos una función que elimine secuencias de un objeto phyDat, necesitamos especificar aquellas con las que nos queremos quedar. Podríamos usar la función subset() o bien la función [, tal como la aplicaríamos a una matriz. También existe una función unique(), pero si la usamos perdemos control sobre qué representantes conservamos de cada grupo de secuencias idénticas.

```{r}
# La exclamación ("!") invierte el valor lógico de lo que la sigue.
# La función "grepl()" produce un vector lógico con "TRUE" donde los nombres
# de las secuencias contienen alguna de esas palabras.
mtdna37 <- mtdna[! grepl('(KX198085|KX198086|KX198082|KX198088|KX198083)',
                         names(mtdna)), ]
mtdna37
```

#Ejercicio
¿Serías capaz de crear otro conjunto de datos, mtdna28, que sólo contenga secuencias del género Homo?

```{r}
mtdna28 <- mtdna37[grepl('^H.', names(mtdna37)), ]
```

Por otra parte, la secuencia del gorila no nos hace falta: es demasiado divergente y puede haber evolucionado a un ritmo diferente.

```{r}
mtdna36 <- mtdna37[! startsWith(names(mtdna37), 'G.gorilla'),]
```

Escoger el modelo de evolución molecular

Las secuencias mitocondriales proporcionan suficiente información para determinar con confianza la topología del árbol que relaciona los grupos principales. Sólo algunas regiones de árbol, como la relación exacta entre los miembros de un mismo grupo, presentan dificultad. Para estimar mejor la topología y las longitudes de las ramas, debemos usar el método de máxima verosimilitud, para el cual sí es fundamental escoger el modelo evolutivo más adecuado. Para ello usamos la funcion modelTest(), que devuelve un objeto de clase modelTest, que también puede usarse como un simple marco de datos.

```{r}
modelos <- modelTest(mtdna36, control = pml.control(trace = 0))
head(modelos)
```

Si tienes más de un procesador (y si tienes el paquete parallel instalado), puedes pedirle que los use:

```{r}
modelos <- modelTest(mtdna36, control = pml.control(trace = 0),
                     multicore = TRUE, mc.cores = 4)
```

Lo que hace modelTest() es calcular la verosimilitud de cada modelo sobre un mismo árbol. Al hacerlo, debe optimizar los parámetros de cada modelo, pero no optimiza el árbol. Sería una pérdida de tiempo no guardar los parámetros optimizados, que son un excelente punto de partida para la búsqueda del árbol más verosímil. Podemos extraer cualquiera de los modelos comparados con la función as.pml():

```{r}
fit <- as.pml(modelos, 'GTR+G(4)+I')
fit
```

Aquí se demuestra que modelos no es un simple marco de datos, sino que tiene escondida mucha información, incluyendo de hecho el árbol y el alineamiento.

También podemos usar as.pml() para extraer el modelo más adecuado a los datos según alguno de los criterios disponibles (BIC, AIC, AICc). El motivo por el que el modelo más adecuado no es necesariamente el más verosímil es que la verosimilitud siempre será mayor para un modelo más complejo (con más parámetros), porque tiene más grados de libertad para ajustarse a los datos. Los criterios de selección penalizan los modelos con más parámetros para hacer la comparación más justa. El peligro de usar un modelo con demasiados parámetros es el de sobreajustar el modelo, es decir, tomar el ruído natural de los datos como algo que el modelo también debe explicar.

```{r}
fit <- as.pml(modelos, 'BIC')
fit
```

#Ejercicio
¿Cuál es el mejor modelo para secuencias sólo del género Homo?

```{r}
modelos_homo <- modelTest(
  mtdna28,
  control = pml.control(trace = 0)
)

as.pml(modelos_homo, 'BIC')
```
Normalmente aparecerá un modelo algo más simple, porque las secuencias son más parecidas.

Máxima verosimilitud

Una vez hemos seleccionado el modelo, podemos optimizar la topología del árbol, sus longitudes de ramas, y también los demás parámetros del modelo. Para ello, usaremos la función pml_bb(), que internamente usa las funciones pml() y optim.pml(). Podemos modular el comportamiento de pml_bb() (cuánta información muestra del proceso, cuántas iteraciones usa, cuándo decide que no puede mejorar el modelo…) con los parámetros definidos mediante pml.control(). A la función pml_bb() podemos proporcionarle el alineamiento (objeto de clase phyDat) y el nombre del modelo de evolución molecular, o bien un objeto de clase modelTest, de donde toma automáticamente el alineamiento y el modelo con un valor de BIC (Bayesian Information Criterion) más bajo.

```{r}
mt_ml <- pml_bb(modelos,
                control = pml.control(trace = 0))
```

El objeto mt_ml, de clase pml, contiene el árbol (mt_ml$tree), además de los parámetros optimizados del modelo. Antes de ver el árbol, echémosle un vistazo al modelo ajustado, para ver cuánto se aparta del que habíamos ajustado con modelTest().

```{r}
mt_ml
```
 
Por defecto, pml_bb() usa un método de reordenación del árbol denominado “stochastic”, genera un árbol no enraizado y 1000 pseudo-réplicas de bootstrap. Al pedirle la representación gráfica, añade automáticamente los valores de soporte de bootstrap y lo enraiza en el punto medio:

```{r}
plot(mt_ml, align.tip.label = TRUE, main = 'Árbol más verosímil')
```

#Ejercicio
El árbol no está enraizado. Como las secuencias no son todas de la misma época, utiliza rtt() para situar la raíz en el punto más compatible con la hipótesis de reloj molecular.

```{r}
fechas36 <- fechas[names(mtdna36)]
```

```{r}
mt_ml_rtt <- rtt(mt_ml$tree,
                 fechas36)

plot(mt_ml_rtt,
     align.tip.label = TRUE)
```

¿Podrías obtener el árbol más verosímil para el subconjunto de secuencias del género Homo?

```{r}
modelos_homo <- modelTest(
  mtdna28,
  control = pml.control(trace = 0)
)

mt_ml_homo <- pml_bb(
  modelos_homo,
  control = pml.control(trace = 0)
)

plot(mt_ml_homo)
```

Con datación de puntas (tip dating)

El método de máxima verosimilitud genera árboles no enraizados por defecto, como consecuencia de la reversibilidad temporal. En esos árboles las longitudes de ramas són el número esperado de sustituciones por sitio, sin ninguna referencia explícita al tiempo. Pero cuando no todas las secuencias son isócronas, podemos usar la información de sus edades para constreñir la búsqueda del árbol más verosímil. Al usar las edades de las secuencias, estamos asumiendo un reloj molecular: una relación constante entre el tiempo y el número esperado de sustituciones acumuladas. Entonces, la posición de la raíz afecta la verosimilitud y el resultado es un árbol enraizado.

```{r}
# Habíamos creado el vector "fechas", pero incluye al gorila.
fechas36 <- fechas[names(mtdna36)]
mt_ml_clock <- pml_bb(modelos,
                      method = 'tipdated',
                      tip.dates = fechas36, rearrangement = 'NNI',
                      control = pml.control(trace = 0))

mt_ml_clock
```

```{r}
plot(mt_ml_clock, align.tip.label = TRUE)
```

#Ejercicio
¿Cuál es la tasa de mutación global estimada?

```{r}
mt_ml_clock$rate
```

¿En qué unidades està expresada?

Sustituciones:
por sitio
por año

¿Cuánto tiempo dice el árbol que divergimos de los chimpancés? (Puedes usar la función cophenetic(), puesto que en el árbol datado las longitudes de las ramas están en años).

```{r}
distTiempo <- cophenetic(mt_ml_clock$tree)

modernos   <- startsWith(rownames(distTiempo), 'H.s.modern')
chimpances <- startsWith(rownames(distTiempo), 'P.troglodytes')

mean(distTiempo[modernos, chimpances]) / 2
```

Estimación de edades

Las edades de las secuencias aportan información sobre el reloj molecular en la medida en que se echen de menos las mutaciones que dejaron de acumularse en las secuencias arcaicas. Esta información puede ser muy útil en filogenias de virus de ARN muestreados a lo largo de los años. Pero en una filogenia de millones de años, la poca información de las puntas no es suficiente para datar con exactitud las divergencias antiguas. Hay otras estrategias. Podríamos fijar una tasa de mutación conocida y estimar sólo los otros parámetros. Alternativamente, podemos dar la fecha de algún nodo interno para ayudar a calibrar el reloj. Por ejemplo, supondremos que el ancestro común más reciente entre humanos y chimpancés vivió hace 6.5 millones de años.

Esta información se la proporcionamos a la función estimate.dates() mediante un vector de fechas o edades de las secuencias que incluya no sólo las hojas del árbol sino también los nodos internos, o al menos aquellos de los que conocemos la edad. El vector debe tener tantos componentes como nodos internos y hojas tiene el árbol, con valores NA en las edades desconocidas. Para saber en qué orden están numerados los nodos, podemos ejecutar lo siguiente:

```{r}
mt_ml_rtt <- rtt(mt_ml$tree, fechas36)
plot(mt_ml_rtt, align.tip.label = TRUE)
nodelabels()
```

Como suele suceder, la raíz (en los árboles enraizados) es el nodo que sigue a las hojas, es decir el 37, porque los 36 primeros números son las puntas.

```{r}
fechasNodos <- c(fechas36, -6500000, rep(NA, 34))
fechasEstimadas <- estimate.dates(mt_ml_rtt, fechasNodos)
tasaEstimada <- estimate.mu(mt_ml_rtt, fechasNodos)
# Creamos una copia del árbol...
mt_ml_años <- mt_ml_rtt
# ...y actualizamos las longitudes de sus ramas como la resta
# entre las fechas de los nodos que conectan:
mt_ml_años$edge.length <- fechasEstimadas[mt_ml_años$edge[,2]] -
                          fechasEstimadas[mt_ml_años$edge[,1]]
plot(mt_ml_años)
axisPhylo()
```

```{r}
tasaEstimada
```

[1] 1.314357e-08

Al forzar que la raíz esté a unos 6.5 millones de años, la tasa de mutación estimada disminuye. Es habitual que las tasas parezcan diferentes a diferentes profundidades del árbol, o entre linajes diferentes.

Apéndice

Especie	Nº de acceso	Edad (años)	Referencia	Nombre
H.heidelbergensis	NC_023100	400.000	Meyer et al. (2013)	-
H.s.denisova	NC_013993	30.000-48.000	Krause et al. (2010)	Denisova 3 (falange)
H.s.denisova	FR695060	>50.000?	Reich et al. (2010)	Denisova 4 (molar)
H.s.denisova	KX663333	>100.000	Slon et al. (2017)	Denisova 2 (dent)
H.s.denisova	KT780370	110.000?	Sawyer et al. (2015)	Denisova 8 (molar)
H.s.neandertal	KX198085	32.697-46.942	Posth et al. (2017)	GoyetQ374a-1
H.s.neandertal	KX198086	33.134-47.057	Posth et al. (2017)	GoyetQ305-7
H.s.neandertal	MG025538	37.880-39.150	Hajdinjak et al. (2018)	Spy-94a
H.s.neandertal	NC_011137	38.310	Green et al. (2008)	Vindija 33.16
H.s.neandertal	FM865409	39.000	Briggs et al. (2009)	Sidron 1253
H.s.neandertal	FM865407	40.000	Briggs et al. (2009)	Feldhofer 1
H.s.neandertal	KX198088	40.620-41.800	Rougier et al. (2016)	GoyetQ57-2
H.s.neandertal	KX198083	41.960-42.900	Rougier et al. (2016)	GoyetQ57-3
H.s.neandertal	MG025540	42.080-43.000	Hajdinjak et al. (2018)	GoyetQ56-1
H.s.neandertal	MG025536	42.720-43.740	Hajdinjak et al. (2018)	Les Cottés Z4-1514
H.s.neandertal	MG025537	42.960-44.600	Hajdinjak et al. (2018)	Mezmaiskaya2
H.s.neandertal	KX198087	43.430-45.150	Rougier et al. (2016)	GoyetQ305-4
H.s.neandertal	KX198082	43.910-45.630	Rougier et al. (2016)	GoyetQ57-1
H.s.neandertal	FM865408	49.000	Briggs et al. (2009)	Feldhofer 2
H.s.neandertal	KU131206	>50.000	Brown et al. (2016)	DC1227
H.s.neandertal	KF982693	56.213-109.290	Posth et al. (2017)	Okladnikov2
H.s.neandertal	FM865411	60.000-70.000	Briggs et al. (2009)	Mezmaiskaya1
H.s.neandertal	KY751400	62.013-182.560	Posth et al. (2017)	HST
H.s.neandertal	MK033602	90.900-130.000	Douka et al. (2019)	Denisova15
Información de la sesión

sessionInfo()

R version 4.5.1 (2025-06-13)
Platform: x86_64-pc-linux-gnu
Running under: Debian GNU/Linux 12 (bookworm)

Matrix products: default
BLAS:   /usr/lib/x86_64-linux-gnu/openblas-pthread/libblas.so.3 
LAPACK: /usr/lib/x86_64-linux-gnu/openblas-pthread/libopenblasp-r0.3.21.so;  LAPACK version 3.11.0

locale:
 [1] LC_CTYPE=ca_ES.UTF-8       LC_NUMERIC=C              
 [3] LC_TIME=ca_ES.UTF-8        LC_COLLATE=ca_ES.UTF-8    
 [5] LC_MONETARY=ca_ES.UTF-8    LC_MESSAGES=ca_ES.UTF-8   
 [7] LC_PAPER=ca_ES.UTF-8       LC_NAME=C                 
 [9] LC_ADDRESS=C               LC_TELEPHONE=C            
[11] LC_MEASUREMENT=ca_ES.UTF-8 LC_IDENTIFICATION=C       

time zone: Europe/Madrid
tzcode source: system (glibc)

attached base packages:
[1] stats     graphics  grDevices utils     datasets  methods   base     

other attached packages:
[1] phangorn_2.12.1 ape_5.8-1      

loaded via a namespace (and not attached):
 [1] nlme_3.1-168      cli_3.6.5         knitr_1.50        rlang_1.1.7      
 [5] xfun_0.52         generics_0.1.4    jsonlite_2.0.0    htmltools_0.5.8.1
 [9] rmarkdown_2.29    quadprog_1.5-8    grid_4.5.1        evaluate_1.0.5   
[13] fastmap_1.2.0     yaml_2.3.10       lifecycle_1.0.5   compiler_4.5.1   
[17] codetools_0.2-20  igraph_2.1.4      htmlwidgets_1.6.4 Rcpp_1.0.14      
[21] pkgconfig_2.0.3   fastmatch_1.1-6   rstudioapi_0.17.1 lattice_0.22-7   
[25] digest_0.6.37     parallel_4.5.1    magrittr_2.0.4    Matrix_1.7-3     
[29] tools_4.5.1